【裁判字號】    92,訴,404
【裁判日期】    920429
【裁判案由】    公共危險
【裁判全文】
臺灣高雄地方法院刑事判決                          九十二年度訴字第四四號
    公  訴  人  臺灣高雄地方法院檢察署檢察官
    被      告  甲○○
    指定辯護人  本院公設辯護人  癸○○
右被告因公共危險案件，經檢察官提起公訴（九十年度偵字第二二０六六號），本院
判決如左：
    主  文
甲○○放火燒燬現供人使用之住宅，累犯，處有期徒刑捌年。
    事  實
一、甲○○前因竊盜罪及搶奪搶劫罪軍法案件，經臺灣高等法院臺南分院分別於民國
    七十二年四月十九日以七十二年度上訴字第四０三號判處有期徒刑十月，及於七
    十三年五月二十三日以七十三年度上更一字第二五號判處有期徒刑十四年，應執
    行有期徒刑十四年八月確定。嗣於七十七年六月九日經臺灣高等法院臺南分院以
    七十七年度聲減字第三四一五號裁定減刑為九年八月，並於七十七年八月二十六
    日假釋。復於八十年四月二十三日經臺灣高等法院高雄分院以八十年度聲減字第
    三八三五號裁定減刑為九年五月。又於七十九年間因肅清煙毒條例案件，經本院
    於八十年二月十九日以七十九年度訴字第一七八五號判處有期徒刑三年四月確定
    ，並經撤銷假釋，與前揭肅清煙毒條例罪刑接續執行，再於八十三年九月七日假
    釋交付保護管束，於八十七年七月二十七日假釋交付保護管束期滿，所處徒刑以
    已執行論。
二、詎甲○○仍不思悔改，於九十年八月間，因與鄰居相處不睦而有糾紛，於九十年
    九月十一日上午十時許，竟基於放火之故意，在高雄市左營區自治新村六五九號
    （下稱六五九號房屋）自宅南邊臥房摺疊床堆放之衣服東側，以汽油將衣物浸濕
    ，並以之作為引燃物，即在六五九號房屋臥房放火，引發火災，火勢一發不可收
    拾，除燒燬上開六五九號住宅外，並迅速延燒至毗鄰之高雄市左營區自治新村六
    五八號甲○○所有房屋，同村六三九號乙○○所有現供人使用之房屋、同村六四
    一（含六四０）號戊○○所有現供人使用之房屋、同村六四二號丑○○所有現未
    供人使用之房屋、同村六四三號辛○所有現供人使用之房屋、同村六四四號劉瑩
    所有現供人使用之房屋、同村六四五號（含六四六）卯○○所有現供人使用之房
    屋、同村六四七號（含六六三號）丁○○所有現供人使用之房屋、同村六四八號
    寅○○所有現供人使用之房屋、同村六五五號丙○○所有現供人使用之房屋、同
    村六五六（含六五七）號壬○○之婆婆唐宋美惠所有現未供人使用之房屋、同村
    六六０號子○○所有現未供人使用之房屋、同村六六一（含六六二）號己○○所
    有現供人使用之房屋、同村六六四號庚○○○所有現供人使用之房屋、同村六六
    九號王秀芝所居現供人使用之房屋，致房屋之結構體全毀或半毀不堪使用，致生
    公共危險。嗣甲○○於九時五十分許主動於犯罪未發覺前向左營分局四海派出所
    警員莊宇自首，高雄市政府消防局消防隊於同日十時十七分接獲報案，旋即出動
    ，於同日十時二十二分抵達現場灌救，然因火勢過大，於同日十一時二十六分控
    制火勢。
三、案經甲○○自首及高雄市政府警察局左營分局報請臺灣高雄地方法院檢察署檢察
    官偵查起訴。
    理  由
一、訊據被告甲○○矢口否認前揭犯行，辯稱：因為母親被我氣跑，我身上什麼都沒
    有，我一時想不開，想去監獄關起來好了，我才去報警說火是我放的，我去自首
    的時候，第一個碰到的警員就是莊宇，我跟他說自治新村的火是我放的，但是他
    說是六四四號電線走火引起，不是我放火的，火災時我還有幫忙救火云云。經查
    ：
  (一)右開事實，業據證人即被害人乙○○、戊○○、丑○○、辛○、劉瑩、卯○○、
    丁○○、寅○○、丙○○、壬○○、唐宋美惠、子○○、己○○、庚○○○於警
    詢及偵查中證述明確。
  (二)被告客觀犯行部分：
    被告雖辯稱伊報警當時警員已經向其表示六四四號住戶已經打電話承認是六四四
    號住宅家電線走火云云。惟查：
  1.證人即六四四號住戶劉瑩於警詢時證稱：「我早上出門買早點回家時即發現附近
    隔壁發生火災，我家當時煙很大，我把電器插頭拔掉即逃出門，當時約十點左右
    」等語，並無被告所指六四四號電線走火情事。
  2.證人即六六九號住戶王秀芝於警詢中亦證稱：「我當時在家中看電視，聽見對面
    （六五八號）甲○○大喊：『失火了！失火了！』，後來出門即見甲○○坐在其
    宅前院子之藤椅上，而其宅內已經起火了。」等語，由前述證詞可知證人王秀芝
    係目擊火災由被告甲○○家中首先引燃。
  3.證人即當時四海派出所值班警員莊宇於本院審理時到庭結證稱：「當日是我處理
    無誤，我是八點至十點的值班，甲○○九點到警局時全身很狼狽，有水也有火災
    殘餘灰塵沾在他的身上，他告訴我火是他點的，他也有幫忙救火，當日我值班，
    所以還不知道有火災，是甲○○告訴我的，他有說他這陣子做事情不順，想要進
    監獄靜一靜，我沒有向甲○○表示是六四四號電線走火引燃火災不是甲○○放火
    。」等語（詳見本院九十二年四月十五日審判筆錄），偵查中亦證稱：「於當日
    約九點五十分，被告一副很狠狽的樣子到派出所自首，由我受理，並製作筆錄，
    我沒有向被告說是六四四號電線走火引起火災，被告當時雖有向我表示想進監獄
    靜一靜，但他看起來精神有點晃惚，且案發時我是接到勤值中心的電話，並非接
    到民眾的電話，當時火災剛發生，尚未經鑑識，我也不是消防人員，不可能向報
    案民眾陳述起火原因」等語（詳見偵查卷第三一頁至第三二頁），被告辯稱警員
    莊宇向其表示火災是六四四號電線走火引起，不是被告放火云云，顯不可採。
  4.參以高雄市消防局火災原因調查報告中關於起火原因研判載明：「勘查起火處旁
    無電器用品，亦未發現電線短路熔痕，故因電線短路引起火災之因素亦可排除」
    等語，有高雄市消防局火災原因調查報告一件附於警卷可參，再參酌被告係於案
    發尚未得知犯人之際第一時間即前往四海派出所自首，並向值班警員莊宇供稱：
    「我於九十年九月八日晚上十點，購得桶裝汽油後，在九十年九月十一日上午十
    點，因抽煙不慎引發火災」等語（詳見被告第一次警詢筆錄），當時距離本件火
    災發生時間最近，被告自白較無外力介入影響之可能，應最接近真實，應可採為
    認定被告客觀犯行之證據。
  5.復有九十年九月十一日拍攝火災現場照片四十一幀、高雄市政府消防局火災原因
    調查報告書所附現場圖四份、現場照片七十三幀等證據附卷可證。
  (三)被告主觀犯意部分：
  1.證人即六六九號被告對面住戶王秀芝就所目擊之過程於警詢時證稱：「火災當時
    我在家中看電視，聽見對面（六五八號）甲○○大喊：『失火了！失火了！』，
    後來出門即見甲○○坐在其宅前院子籐椅上。而其宅內已經起火了，我問他的媽
    媽在家嗎？他說母親不在。我叫他拿宅前牆壁上之滅火器滅火，他說已經來不及
    了，我即返家打一一九求救。」等語。
  2.證人即六六一號住戶己○○於警詢時證稱：「於八十八年八月間，我聽見甲○○
    揚言放火燒房子，至今終於發生，當時發生時我在家中房間休息，有人喊失火了
    ，我馬上跑出來。」等語，於偵查中亦證稱：「我聽到外面有人喊失火，我外出
    察看火勢從甲○○家燒起的，因火災前後他都威脅要打我，要放火燒我房子，這
    大家都知道，我之前也報過警，所以案發前後我門都關著，後來是因王秀枝喊失
    火，我才出來，我出來時看到火是從六五八號冒出來，那時煙已冒很高了」等語
    。
  3.參以高雄市政府消防局火災原因調查報告書摘要載明：「四、火災原因之研判：
    (一)起火戶研判：起火戶為自治新村六五九號。(二)起火處研判：研判起火處在南邊
    臥房折疊床堆放之衣服東側。(三)起火原因研判：研判起火原因不排除人為縱火之
    可能。五、現場跡證鑑定結果：含有汽油類促燃劑。六、結論：依現場勘查結果
    及關係人甲○○、王秀芝所述及消防署火災證物鑑定報告，綜合研判起火原因，
    不排除人為縱火之可能。」等語，而火災現場勘查記錄及原因判斷則載明：「二
    １１勘查自治新村六五八號（與六五九號同一戶）客廳電視、櫥櫃、冰箱、桌椅
    燒燬，屋頂南側燒燬較嚴重（見照片三十九、四十、四十一、四十二、四十三）
    ，臥房衣櫃、床舖、椅子均燒燬（見照片四十四、四十五），二１２勘查自治新
    村六五九號廚房尚完整，北邊臥房床舖、書桌、衣櫃、床鋪、椅子、衣服燒燬，
    以南邊較嚴重（見照片四十六、四十七、四十八），二１３勘查自治新村六五九
號南邊臥房全燬，屋頂、鐵桌、木桌、衣櫃、床鋪、椅子、衣服燒燬（見照片四
    十九、五十、五十一），雙層木床東北端木柱上方燒細，可見該處燃燒較激烈（
    見照片五十二、五十三），鐵桌旁窗戶上緣水泥剝落以六五九號較六五八號嚴重
    （見照片五十四），故結論所載起火原因研判係「(五)２起火戶甲○○稱，火災發
    生時大門有上鎖，故因外人進入縱火之因素亦可排除，８調查人員將起火處燃燒
    遺留之衣服、紙張函送消防署鑑定結果，發現證物中含有汽油類促燃劑」等語，
    有高雄市政府消防局火災原因調查報告書、火災調查報告書摘要、火災現場勘查
    紀錄及原因判斷、火災原因研判、火災出動觀察紀錄、內政部消防署火災證物鑑
    定報告、自治新村火警現場面圖及相片拍攝位置圖及照片共計一百二十二張附卷
    可參，由前開客觀之專業鑑定報告內容可知：
  (1)自治新村六五八、六五九號係同一戶，且依火場現況照片亦可看出六五八號及六
    五九號燒燬情形較他戶嚴重，是證人王秀芝及己○○證述火係由六五八號冒出，
    應係可採，且與鑑定報告相符。
  (2)火警發生時，被告在家，大門上鎖，無他人進入放火之可能，而本件起火點確係
    由被告住處六五九號南邊臥房摺疊床堆放之衣服東側，參以現場遺留之衣服、紙
    張經送消防署鑑定結果，發現證物中含有汽油類促燃劑則倘僅是抽煙，顯無可能
    於紙張、衣物中驗出有汽油類促燃劑。
  (3)參以證人己○○於警詢時證稱被告於八十八年八月份起即揚言放火，且被告如購
    得桶裝汽油置放家中，如未加以開封或潑灑，依據一般社會生活經驗法則，抽煙
    之煙蒂應不致直接掉落引燃汽油，是被告辯稱是抽煙失火引起云云，亦不可採。
  4.被告雖於偵訊時供稱：「因家太小，沒地方住，故於案發前要其母親離開」（詳
    見偵查卷第二十頁），而被告於警詢時則供稱：「我家六五八號、六五九號是同
    一戶，屋內只有我和母親住在一起，而今日母親沒有在家中，於九日我母親去我
    妹妹家中住」等語（詳見被告第一次警詢筆錄），以前開被告供詞觀之，被告住
    宅共有六五八號及六五九號二戶，不可能因空間太小導致其母親沒地方住，再參
    酌證人己○○、王秀芝證詞及高雄市政府消防局火災原因調查報告書所載內容，
    可認定被告於為本件犯行前二日，將母親遷至妹妹家住，可資推斷被告確有放火
    之預謀及故意。
  (四)綜上所述，被告所辯顯係卸責之詞，不足採信，其請求調閱當時四海派出所監視
    錄影帶及一一九通聯紀錄，前開二項證據與本案起火原因並無任何關連性，亦無
    解於被告罪責之成立，本件事證明確，被告犯行已堪認定，應依法論科。
二、按刑法第一百七十三條第一項之放火罪，係以放火燒燬之住宅或建築物等現既供
    人使用或有人所在，依通常情形往往因放火結果遭受意外之危害，為保護公共安
    全起見，特為加重處刑之規定。故該條項所稱之人，當然係指放火人犯以外之人
    而言，如果前項住宅或建築物，即為放火人犯自行使用或祇有該犯在內，則其使
    用或所在之人，已明知放火行為並不致遭受何種意外危害，自不能適用該條項處
    斷。最高法院著有二十八年上字第三二一八號判例可資參照。本案自治新村六五
    八、六五九號房屋屬被告所有，放火之際除被告外並無他人在內，依前開判例意
    旨，應屬現未有人所在之住宅，先予敘明。
三、核被告所為，係犯刑法第一百七十三條第一項放火燒燬現供人使用之住宅罪。又
    刑法上放火罪列入公共危險罪章內，而公共危險之直接被害法益為一般社會之公
    共安全，故應以行為之個數定其罪數，非以被害客體多少定其罪數，是一放火行
    為所燒燬之對象有複數不同客體，即部分為現未有人所在之建築物（自治新村六
    五八、六五九、六四二、六六０、六五六、六五七、六五六、六五七號房屋），
    部分為現供人使用之住宅（自治新村六三九、六四０、六四一、六四三、六四四
    、六四五、六四六、六四七、六四八、六五五、六六一、六六二、六六三、六六
    四號房屋），應採吸收理論，即放火燒燬現為有人所在之建築物之低度行為為放
    火燒燬現供人使用之住宅之高度行為所吸收，不另論罪。又按刑法第一百七十三
    條第一項放火燒燬現有人使用之住宅罪，其直接被害法益，為一般社會之公共安
    全，雖同時侵害私人之財產法益，但仍以保護社會公安法益為重，況放火行為原
    含有毀損性質，而放火燒燬現供人使用之住宅罪，自係指供人居住房屋之整體而
    言，應包括墻垣及該住宅內所有設備、傢俱、日常生活上之一切用品。故一個放
    火行為，若同時燒燬住宅與該住宅內所有其他物品，無論該其他物品為他人或自
    己所有，與同時燒燬數犯罪客體者之情形不同，均不另成立刑法第一百七十五條
    第一項或第二項放火燒燬住宅以外他人或自己所有物罪。最高法院著有七十九年
    台上字第一四七一號判例可資參照。是被告放火行為同時燒燬他人住宅內所有設
    備、傢俱、日常生活上之一切用品，縱同時該當於刑法第一百七十四條第一項、
    第一百七十五條第一項或第三百五十四條所定之犯罪構成要件，依前揭判例要旨
    觀之，應屬法條競合之吸收關係，亦不另論罪。被告前因竊盜罪及搶奪搶劫罪軍
    法案件，經臺灣高等法院臺南分院分別於七十二年四月十九日以七十二年度上訴
    字第四０三號判處有期徒刑十月，及於七十三年五月二十三日以七十三年度上更
    一字第二五號判處有期徒刑十四年，應執行有期徒刑十四年八月確定；嗣於七十
    七年六月九日經臺灣高等法院臺南分院以七十七年度聲減字第三四一五號裁定減
    刑為九年八月，並於七十七年八月二十六日假釋；復於八十年四月二十三日經臺
    灣高等法院高雄分院以八十年度聲減字第三八三五號裁定減刑為九年五月；又於
    七十九年間因肅清煙毒條例案件，經本院於八十年二月十九日以七十九年度訴字
    第一七八五號判處有期徒刑三年四月確定，並經撤銷假釋，與前揭肅清煙毒條例
    罪刑接續執行，再於八十三年九月七日假釋交付保護管束，於八十七年七月二十
    七日假釋交付保護管束期滿，所處徒刑以已執行論，有卷附臺灣高等法院被告全
    國前案紀錄表一件附卷可查，其受有期徒刑之執行完畢，五年以內再犯有期徒刑
    以上之罪，為累犯，除無期徒刑部分依法不得加重外，有期徒刑部分依法加重其
    刑。又被告於放火後自行前往警察機關報案，並接受警察詢問，有證人即高雄市
    政府警察局左營分局四海派出所值班警員莊宇證述在卷可據，為對未發覺之犯罪
    自首而接受裁判，應依法減輕其刑，並先加（無期徒刑部分除外）後減。審酌被
    告有竊盜、搶奪、肅清煙毒條例等前科，素行不良，犯後雖曾自首，惟嗣後即改
    口否認，並飾詞卸責，不願面對其對鄰居及社區所造成之危害，犯後猶不知悔改
    ，每於酒後騷擾附近鄰居，使鄰居及警察機關不勝其擾（詳見偵查卷第三十二頁
    證人即警員莊宇之證述），毫無悔意，其犯行對鄰居及社區生命、財產造成巨大
    損害，迄今仍未賠償被害人損失等一切情狀，量處如主文所示之刑，以示儆懲。
據上論斷，應依刑事訴訟法第二百九十九條第一項前段、刑法第一百七十三條第一項
、第四十七條、第六十二條前段，判決如主文。
本案經檢察官黃元冠到庭執行職務
中      華      民      國    九十二    年      四      月    二十九    日
                                      臺灣高雄地方法院刑事第四庭
                                          法  官  陳業鑫
右判決正本證明與原本無異
對於本判決如有不服應於收受送達後十日內向本院提出上訴書狀上訴於台灣高等法院
高雄分院並按他造當事人之人數附具繕本
                                          書記官  陳素徵
中      華      民      國    九十二    年      五      月      二      日
附錄本案論罪科刑法條全文
中華民國刑法第一百七十三條
放火燒燬現供人使用之住宅或現有人所在之建築物、礦坑、火車、電車或其他供水、
陸、空公眾運輸之舟、車、航空機者，處無期徒刑或七年以上有期徒刑。
失火燒燬前項之物者，處一年以下有期徒刑、拘役或五百元以下罰金。
第一項之未遂犯罰之。
預備犯第一項之罪者，處一年以下有期徒刑、拘役或三百元以下罰金。


司法院資訊處製作；財團法人民間司法改革基金會備份。
